【裁判字號】    92,訴,57
【裁判日期】    921216
【裁判案由】    違反森林法
【裁判全文】
臺灣臺東地方法院刑事判決                            九十二年度訴字第五七號
    公  訴  人  臺灣臺東地方法院檢察署檢察官
    被      告  己○○
    選任辯護人  林詮勝律師
    被      告  辛○○
                丁○○
                戊○○
右列被告因違反森林法案件，經檢察官提起公訴（九十一年度偵字第一二六四號），
本院判決如左：
    主  文
己○○、辛○○共同僱使他人竊取森林主產物未遂，各處有期徒刑陸月，如易科罰金
，均以參佰元折算壹日。
丁○○、戊○○無罪。
    事  實
一、己○○與辛○○共同基於意圖為自己不法所有之犯意聯絡，欲竊取位於臺東縣東
    河鄉五線橋南端，中華民國所有，現由臺東縣政府管有之坐落於臺東縣東河鄉○○段第一九九號林地上之茄苳樹（下稱：系爭茄苳樹）一顆，由辛○○出面以半
    日新臺幣（下同）三千元之代價僱用不知情之挖土機司機戊○○，再委由戊○○
    以五千元之代價僱請不知情之丁○○，駕駛車牌號碼為Ｋ六－八一六號大卡車載
    運挖土機，於民國九十年十二月二十一日下午二時三十分許，由辛○○駕駛小客
    車引領丁○○駕駛裝載挖土機之上開大卡車，至上開地點欲挖取系爭茄苳樹，辛○○為挖取及裝運系爭茄苳樹之便利，乃先持鋸子鋸斷該樹之樹枝，戊○○則以
    挖土機挖掘茄苳樹之樹根部分，適有行人謝怡雯及其外國友人經過，謝怡雯上前
    勸阻未獲置理，遂前往臺東縣警察局臺東分局都蘭派出所報警，臺灣新聞週刊記
    者甲○○經由其友人告知上情，亦前往現場拍照存證，惟欲再查看系爭茄苳樹之
    樹根部位時，因己○○、辛○○阻隢，只好離去，隨後警方據報到達現場而查獲
    上情，己○○、辛○○盜挖系爭茄苳樹始未得逞。
二、案經臺東縣警察局移送臺灣臺東地方法院檢察署檢察官偵查起訴。
    理  由
壹、有罪部分
一、訊據被告己○○、辛○○二人均矢口否認有何竊盜犯行，被告己○○辯稱：伊係
    居住於附近，事發當時恰好行經該處，只是去關心一下辛○○的情況云云，被告
    辛○○則辯稱：伊係受庚○○之託負責整理臺東縣那界段一九五地號，因颱風將
    那界段一九九號土地沖刷了一個大洞，所以庚○○請伊幫忙整地，伊請戊○○、
    丁○○幫忙，怪手在施作時碰到茄苳樹樹枝，且有路人經過說茄苳樹的樹枝會影
    響到視線，所以才會截掉樹枝云云。經查：
（一）系爭茄苳樹坐落於臺東縣東河鄉○○段一九九地號，為林業用地，非屬保安林
      ，該地所有權人為中華民國，由臺東縣政府負責管理，並未出租乙節，業據證
      人即財政部國有財產局臺灣北區辦事處臺東分處職員乙○○於警詢及本院調查
      時供述明確，並有行政院農業委員會林務局臺東林區管理處九十一年八月二十
      七日函、土地登記謄本及臺東縣成功地政事務所土地複丈成果圖一紙在卷足憑
      。
（二）被告辛○○以半日三千元之代價僱用被告戊○○駕駛挖土機，被告戊○○再委
      託被告丁○○駕駛車牌號碼為Ｋ六－八一六號大卡車載運挖土機，於九十年十
      二月二十一日下午一時許至上開地點，被告辛○○並以鋸子鋸斷系爭茄苳樹之
      樹枝，被告戊○○有在系爭系爭茄苳樹旁開挖土石等情，業據被告辛○○、戊○○及丁○○於警詢、偵查及本院調查時分別供述在卷，並有現場照片十張在
      卷足憑。而系爭茄苳樹樹枝、葉遭鋸斷，樹根四周之土地已遭挖空之情形，亦
      有警方會同臺東縣政府農業局、財政部國有財產局及臺東縣東河鄉公所人員製
      成之會勘紀錄一紙附卷可稽。
（三）被告辛○○雖辯稱：伊係受庚○○所託幫忙整理上開土地，因系爭茄苳樹旁有
      一個大洞，所以請被告丁○○、戊○○整地，因整地時怪手碰到系爭茄苳樹，
      且路人表示系爭茄苳樹會影響行車視線，所以才會以鋸子鋸斷系爭茄苳樹之樹
      枝云云。惟查：
    (1)被告辛○○就究係何人委請伊代為填補系爭茄苳樹旁的坑洞乙節，先於警詢中
      供稱：「於九十年九月間，己○○曾交代使用該地時茄苳樹旁坑洞要作補填，
      免於被水沖刷，而不利於工作」云云，嗣於偵查及本院調查時改稱：「是地主
      庚○○請我做事」、「颱風把那裡沖了一個大洞，地主庚○○請我幫忙整地」
      及「（問：庚○○有帶你去看過那塊地？）答：有就是那塊地」云云，是被告
      辛○○就究何人委請伊代為前後所述處理系爭茄苳樹旁的坑洞，顯有不同，且
      上開土地所有權人係中華民國，且並未承租予他人，已如前述，庚○○並無所
      有權，亦無承租使用權，又豈會委請被告辛○○代為整理上開土地？此要與常
      情有違。雖證人庚○○於本院調查時證稱：臺東縣東河鄉○○段第一九五、一
      六六及一六五地號土地均其所承租，曾於九十年八、九月間，請被告辛○○將
      系爭茄苳樹旁的坑洞填地來，以避免颱風過後，土石均沖刷至伊所承租之土地
      云云，惟依臺東縣成功地政事務所土地複丈成果圖觀之，證人庚○○所承租之
      臺東縣東河鄉○○段第一九五地號土地，位置係在系爭茄苳樹之西北方，相隔
      兩條馬路，且地勢遠較系爭茄苳樹之位置為高，此有現場照片在卷足憑，並經
      本院於九十二年十月十七日至現場勘驗屬實，是縱系爭茄苳樹旁有坑洞，經雨
      水沖刷致土石滑動，亦不致影響證人庚○○所承租之土地，故證人庚○○前揭
      所述，自不足採。
  (2)被告辛○○雖辯稱：庚○○委請伊代為管理土地，因庚○○在附近有很多的土
      地，他叫我做，我不曉得云云。惟證人庚○○於偵查中供稱：「（問：辛○○
      工作內容？）答：種農作物（柿子、芒果、玉米、芭樂及竹筍）及採收，也有
      種樹」云云，惟經本院於九十二年十月十七日至現場勘驗，命證人庚○○及辛○○指認渠等所稱證人庚○○承租之土地，被告辛○○及證人庚○○所指認者
      並非證人庚○○所承租之臺東縣東河鄉○○段一九五地號土地，而係臺東縣東
      河鄉○○段一九九地號土地（詳如本院勘驗筆錄所附附圖斜線所示之處），而
      渠等所指之處，係一面積窄小之斜坡，且亦未種植有任何農作物，亦有本院勘
      驗筆錄一紙在卷足憑。且被告辛○○於偵查及本院調查時均供稱：庚○○以每
      月一萬元僱用我整理土地，請怪手整地一天約需七千至八千塊，此價錢不包含
      貨車費用，與戊○○談好價格後並沒有再問過庚○○的意見等語，而依被告戊○○於警詢中供稱：辛○○僱請我的，言明半日傭金為三千元，傭金我已收取
      等語，是被告辛○○僱請被告戊○○、丁○○整地所需費用，已將近其庚○○
      每月給付之薪資，如此高額之費用，被告辛○○竟全未曾詢問其僱主庚○○之
      意見，甚而已自掏腰包給付費用予被告戊○○，且被告戊○○當日並未完成整
      地之工作即離去，被告辛○○亦未追討其所給付之費用，此均與常理有違。綜
      上，被告辛○○是否確有受庚○○之託，負責管理土地並於該處種植農作物，
      實屬可疑。
    (3)另訊之證人即臺東縣警察局成功分局泰源派出所警員丙○○於本院調查時證稱
      ：「（問：事發前有無去過現場？）答：至少半個月會去一次？及「（問：有
      沒有看到坑洞？）答：坑洞是有，不到膝蓋那麼深」等語明確，是該處確有坑
      洞，惟並非一大型坑洞，故是否需以動用挖土機之方式以為填補？實屬有疑。
      且證人丙○○於本院調查時復證稱：「（問：樹根的狀況有看到嗎？）答：樹
      根沒有剝落，但可以確定樹根一半的範圍的土石有被挖過」、「（問：你怎麼
      判斷是有被挖過？）答：依常識判斷，一般沒有動過的土是平的，動過的土顏
      色不同，鬆軟也不同」等語明確，被告丁○○於偵查中亦證稱：「（問：戊○○到現場時做何事？）答：在樹旁挖土及石頭」等語，且依卷附現場照片觀之
      ，系爭茄苳樹下方有大塊土石掉落之情形，是若如被告辛○○所述：伊係為填
      補該處坑洞云云，又豈會挖掘系爭茄苳樹樹根，並造成土石剝落？且證人甲○○於警詢及偵查中均證稱：伊後來自派出所離開時，回到現場有看到怪手正在
      將土回填，並將截下來之樹枝推到山崖下等語，並提出其所照之照片二幀附卷
      可稽，是足證被告辛○○係先命怪手挖掘系爭茄苳樹之樹根，惟為警查覺後，
      方命怪手以土石回填，是被告辛○○辯稱：伊是在現場整地並填補系爭茄苳樹
      下之坑洞乙節，不足採信。
    (4)且被告辛○○於警詢、偵查及本院調查時均供稱：伊係請戊○○、丁○○整理
      土地，挖土機作業時，碰到系爭茄苳樹，伊為整齊即修剪，恰有路人經過告知
      系爭茄苳樹會影響視線，所以才用鋸子鋸斷系爭茄苳樹之樹枝云云，惟被告丁○○於偵查中證稱：「（問：你到現場時，樹是否已被砍？）答：我到達現場
      時，就已看到有樹葉及樹枝」等語，被告丁○○係負責駕駛大卡車載運挖土機
      至現場，其於到現場時即已見有遭砍斷之樹葉及樹枝，且依卷附照片觀之，系
      爭茄苳樹枝葉茂密，樹枝甚粗，必以鋸子方可鋸斷，惟鋸子並非日常農作所必
      須之工具，被告辛○○又豈會隨身攜帶鋸子以鋸斷系爭茄苳樹之樹枝？且若如
      被告所述，系爭茄苳樹樹枝影響該地交通安全，亦僅須做局部修剪即可，惟依
      卷附照片觀之，系爭茄苳樹之樹枝幾已全部截斷，是被告辛○○前揭所辯，不
      足採信。
    (5)況證人謝怡雯於偵查中證稱：「我的外國友人李大衛衝浪回來，經過該路段，
      發現有人在砍樹，就叫他們不要砍，但他們好像聽不懂，李大衛就找我再到現
      場跟他們說一次，他們還是說沒關係，要把樹移開」等語，及證人甲○○於警
      詢及偵查中均證稱：「我於九十二年十二月二十一日十四時十五分許接獲一通
      外國朋友的電話，在右記地點有人以挖土機盜挖茄苳樹，我即開車前往，下車
      後我還未發一語，辛○○本人就對我說：『茄苳樹是我阿公種的，我要移開不
      可以嗎？』」及「他是用臺語說的」等語明確，雖被告辛○○於本院調查時稱
      ：伊不會說臺語云云，惟其嗣於本院審理時即坦承伊會說臺語，只是不流暢等
      語明確，且證人甲○○與被告辛○○係鄰居，當無誤認之可能。是若被告辛○○確如其所述，僅係受庚○○之託至該處填補坑洞整理土地，當有他人詢問其
      做何事時，自可說明，又豈會執「茄苳樹是我阿公種的，我要移開不可以嗎？
  」等為理由？此實有違常理。
（四）另被告己○○於被告辛○○為警查獲之際亦在場，並向證人甲○○表示：「茄
      苳樹擋在路中間，影響交通，所以要將其砍掉，在這之間，因己○○很生氣對
      我說，如果樹被人撞，致人於死的話，要我做賠償」等語，業據證人甲○○於
      警詢、偵查及本院調查時供述明確，而被告己○○於本院調查時亦坦承：「（
      問：有跟警方說樹擋在路中間所以把他去掉？）答：應該是沒有，如果有講的
      話應該也是氣話，因為記者講的好像是我妹婿偷挖樹一樣，我很氣才這樣講」
      等語，雖被告己○○辯稱：伊係恰巧路過，所以在場關心被告辛○○的情況云
      云，惟若被告己○○僅係單純經過現場，伊自無法全盤瞭解情況究竟為何，又
      豈會率爾對他人表示意見？且若如被告鍾國亮所述，伊僅係在該地填補坑洞，
      被告己○○大可據實以告，又何需說：「茄苳樹擋在路中間，影響交通，所以
      要將其砍掉」等語，是被告己○○前揭所辯，自不足採。綜上，足證被告己○○本即與被告辛○○欲盜挖系爭茄苳樹，惟突為人查覺，情急之下，方杜撰理
      由，欲掩飾渠等盜挖系爭茄苳樹之犯行。
（五）綜上所述，本件事證明確，被告己○○、辛○○前揭所辯，無非事後卸責之詞
      ，不足採信，被告己○○、辛○○犯行洵堪認定。
二、按森林主產物指生立、枯損、倒伏之竹林及餘留之根株、殘材，行政院農業委員
    會九十年十二月十四日修正公布之國有林林產物處分規則第三條第一款定有明文
    ，是本件系爭茄苳樹位於台東縣那界段一九九號土地，為台東縣政府管理之林業
    用地，自屬森林之主產物。被告己○○、辛○○基於犯意聯絡，由被告辛○○出
    面僱用不知情之被告戊○○、丁○○為竊取系爭茄苳樹之行為，惟尚未得手，其
    犯罪自屬未遂，核渠等所為，均係犯森林法第五十二條第二項、第一項第四款之
    僱使他人竊取森林主產物未遂罪。被告己○○、辛○○二人間就上開犯行有犯意
    聯絡與行為分擔，為共同正犯。被告等利用不知情之被告戊○○挖取系爭茄苳樹
    ，為間接正份。至被告丁○○駕駛車牌號碼為Ｋ六－八一六號大卡車目的係用以
    載運挖土機至上開土地，業據被告丁○○供述在卷，並有現場照片一幀在卷足憑
    ，並非欲以該大卡車搬運系爭茄苳樹，是公訴意旨認被告己○○、辛○○此部分
    涉犯有森林法第五十二條第第二項、第一項第六款之罪，容有未洽，附此敘明。
    被告己○○、辛○○二人雖已著手竊取行為之實施，惟未得逞，係屬未遂犯，爰
    按既遂犯之刑度減輕之。另被告己○○、辛○○之犯行既屬未遂，自無所得贓額
    ，無從為併科罰金，併此敘明。爰分別審酌被告己○○、辛○○僅為滿足一己之
    私慾而竊取系爭茄苳樹，置森林環境之保護為無物，且犯後仍飾詞狡辯，毫無悔
    意等一切情狀，各量處如主文所示之刑，並均諭知易科罰金之折算標準。另被告
    辛○○所用以竊盜系爭茄苳樹之鋸子，並未扣案，且亦無證據證明該鋸子係被告
    辛○○所有，爰不另為沒收之宣告，併此敘明。
貳、無罪部分
一、本件公訴意旨另以：被告丁○○、戊○○與被告己○○、辛○○共同基於意圖為
    自己不法所有之犯意聯絡，於九十年十二月二十一日下午二時三十分許，在臺東
    縣東河鄉五線橋南端之臺東縣政府管有之那界段第一九九號林地上，被告辛○○
    以約二千五百元、五千元之代價僱用被告戊○○、丁○○，由被告丁○○駕駛Ｋ
    六－八一六號大卡車載運被告戊○○之挖土機至現場，被告戊○○並以該挖土機
    挖掘茄苳樹四周之土地以便將茄苳樹連根挖起，打算挖起後由被告丁○○駕駛大
    卡車將所竊取之茄苳樹贓物運至附近被告己○○之別墅內栽種，因認被告丁○○
    、戊○○涉犯森林法第五十二條第一項第四款、第六款之罪等語。按犯罪事實應
    依證據認定之，無證據不得推定其犯罪事實，刑事訴訟法第一百五十四條定有明
    文。訊據被告戊○○、丁○○均堅詞否認有何公訴人所指之上開犯行，被告戊○○並以：伊係受辛○○僱用，言明半日傭金三千元，辛○○是僱請我開怪手整理
    路面及私人土地等語置辯，被告丁○○則以：是戊○○打電話打電話給我要我將
    挖土機載至上開地點，並沒有告訴我要做何事，至於代價是公司在收的伊並不清
    楚等語置辯。經查：
（一）被告辛○○係以半日傭金三千元代價僱用被告戊○○駕駛怪手，而被告戊○○
      再與被告丁○○聯絡，被告丁○○方以Ｋ六－八一六號之大卡車載乘被告戊○○之挖土機至上開地點，被告辛○○與丁○○並不相識，相關費用則由被告戊○○與被告丁○○之公司接洽等情，業據被告辛○○、戊○○及丁○○分別供
      述在卷，且互核相符。
（二）雖被告戊○○有駕駛挖土機挖掘系爭茄苳樹之樹根，而被告丁○○則持警示布
      條圍繞系爭茄苳樹乙節，亦據被告戊○○、丁○○分別於警詢及偵查中供述明
      確，核與證人甲○○、謝怡雯於警詢、偵查中所述大致相符，並有現場照片在
      卷足憑。惟被告戊○○、丁○○與被告己○○、辛○○並無親戚關係，是被告
      辛○○自無可能將其欲竊盜系爭茄苳樹之目的告知毫無利害關係之被告戊○○
      ，況被告辛○○自始至終均無與被告丁○○接觸，被告丁○○更無可能得知被
      告辛○○之實際目的在於竊盜系爭茄苳樹，另依常情判斷，系爭茄苳樹所在位
      置係處山林之中，挖土機自不可能自山腳處行駛至該處，應係由卡車代為運送
      ，是被告戊○○辯稱：被告辛○○係僱請伊開挖土機整地及被告丁○○辯稱：
      伊係受被告戊○○之託將挖土機載至上開地點乙節，堪值採信。
（三）而被告丁○○所駕Ｋ六－八一六號之大卡車係用以載運被告戊○○所駕駛之挖
      土機，已如前述，且觀諸該大卡車之後方係一平臺，且四周並無護欄等措施，
      而系爭茄苳樹樹枝壯碩，高度遠逾卡車平臺之長度，有現場照片附卷可稽，是
      該大卡車實不足以運送系爭茄苳樹。依上說明，公訴人所舉之證據不足以證明
      被告戊○○、丁○○確有違反森林法第五十二條第一項第四款、第六款之罪，
      此外本院復查無其他積極之證據，足認被告戊○○、丁○○確有公訴人所指之
      犯行，不能證明被告戊○○、丁○○犯罪，依法應諭知無罪之判決。
據上論斷，應依刑事訴訟法第二百九十九條第一項前段、第三百零一條第一項，森林
法第五十二條第二項、第一項第四款，刑法第十一條前段、第二十八條、第二十六條
前段、第四十一條第一項前段，罰金罰鍰提高標準條例第二條，判決如主文。
本案經檢察官壬○○到庭執行職務
中      華      民      國     九十二    年     十二    月     十六     日
                             臺灣臺東地方法院刑事第三庭
                                     審判長法  官  楊力進
                                           法  官  范乃中
                                           法  官  柯姿佐
右正本證明與原本無異。
如不服本判決，應於判決送達後十日內向本院提出上訴狀。（須附繕本）
「切勿逕送上級法院」
                                           書記官  蘇美琴
中      華      民      國     九十三    年      二     月     十八     日
附記
森林法第五十二條第二項、第一項第四款
 (加重竊取森林主、副產物罪)
前項未遂犯罰之。
竊取森林主、副產物而有左列情形之一者，處六月以上五年以下有期徒刑，併科贓額
二倍以上五倍以下罰金：
四  結夥二人以上或僱使他人犯之者。


司法院資訊處製作；財團法人民間司法改革基金會備份。
